【裁判字號】    97,簡上,120
【裁判日期】    981028
【裁判案由】    侵權行為損害賠償等
【裁判全文】
臺灣臺南地方法院民事判決             97年度簡上字第120號
上  訴  人    丁○○
被 上訴 人    甲○○
訴訟代理人    乙○○
              丙○○
上列當事人間請求侵權行為損害賠償等事件，上訴人對於中華民
國97年4月17日本院臺南簡易庭96年度南簡字第2099號第一審判
決提起上訴，經本院於98年10月14日言詞辯論終結，判決如下：
    主      文
上訴駁回。
第二審訴訟費用新臺幣仟肆佰捌拾元由上訴人負擔。
    事實及理由
壹、程序方面：
    按訴狀送達後，原告不得將原訴變更或追加他訴。但請求之
    基礎事實同一；擴張或減縮應受判決事項之聲明者，不在此
    限。民事訴訟第二審為訴之變更或追加，非經他造同意，不
    得為之。但第255條第1項第2款至第6款情形，不在此限。民
    事訴訟法第255條第1項第2款、第3款、第446條第1項分別定
    有明文。本件上訴人即原告丁○○於起訴時，其之聲明原為
    ：「求為判決解除契約或減少價金」暨「被告（被上訴人）
    應給付原告（上訴人）新臺幣（下同）220,000元，及自起
    訴狀繕本送達翌日起至清償日止，按週年利率百分之五計算
    之利息」，嗣於上訴狀中不再請求解除契約或減少價金，核
    其性質係屬減縮應受判決事項之聲明，且所請求之基礎事實
    均同一，亦不甚礙被告之防禦及訴訟之終結，參諸上開規定
    ，自為法之所許，核先敘明。
貳、實體方面：
一、上訴人起訴主張：
(一)上訴人於民國96年7月3日經由訴外人中信房屋健康加盟店新
    年代資產管理有限公司（下稱中信房屋）居間仲介，與被上
    訴人訂立不動產買賣契約書（下稱系爭買賣契約書），約定
    由上訴人以總價新臺幣100萬元向被告購買被告所有坐落臺
    南市○區○○段2小段29之70地號、權利範圍10,000分之183
    之土地及其上建號同段2619號、面積50.56平方公尺、門牌
    號碼臺南市○區○○街251號3樓之5之房屋（下稱系爭房屋
    ），同年8月1日上訴人給付價金並辦妥所有權移轉登記，嗣
    於同年月15日颱風過後，上訴人準備遷入時，始發現屋內客
    房及木造隔間（和室）牆壁滲漏水，致油漆剝落露出壁癌，
    客房、隔間、廚房地面積水等瑕疵。經向中信房屋反映未果
    ，即通知被上訴人處理，並向臺南市消費者保護官申訴；經
    臺南市南區調解委員會調解，被上訴人卻以依現況交屋、買
    賣已完成為由，不願負擔保責任而調解不成立。按房屋滲漏
    水影響交易價格甚鉅，為交易上重大瑕疵，又系爭房屋滲漏
    水之情形經上訴人僱工勘查結果為：牆壁結構嚴重龜裂，導
    致防水層破損，造成滲漏水，內牆因此形成多處壁癌及水泥
    剝落；木質地板亦因滲漏水而有腐爛發霉之現象；其中除廚
    房地板因須拆除廚具、外牆無法施工等原因，無法先行估價
    外，僅就內牆作防水修補、刨除壁癌及木造隔間修繕，共需
    支出96,000元，依民法第227條之規定，請求2倍之損害賠償
    ，計192,000元。又因系爭房屋有上開瑕疵而不適合居住，
    致上訴人必須租屋另住，所受損害，以每月租金7,000元計
    算，自96年9月1日起至96年12月31日止，計4個月，共
    28,000元。為此，爰依民法第227條、第360條之規定請求損
    害賠償。
(二)上訴人對事實及對被上訴人答辯所為之陳述及所用證據，除
    與原判決記載相同者予以引用外，於本院補稱略以：原審判
    決以上訴人於簽約前多次查看系爭房屋，且於簽約時以系爭
    房屋之瑕疵問題，將買賣價格由138萬調整為100萬元，及系
    爭買賣契約書第9條擔保責任第3項中，特別寫明有滲水及2
    處滲水位置，該條文下方並由兩造簽名確認，而認上訴人於
    簽約前早已知悉系爭房屋有前揭瑕疵存在，惟查：
  1.上訴人於發覺系爭房屋嚴重滲漏水等瑕疵後，即前往中信房
    屋要求解釋，該公司銷售人員即提供系爭房屋於該公司電腦
    存檔之展售照片影本及由被上訴人所填具之房地產標的現況
    說明書（於「建築改良物是否有滲漏水之情形」欄，勾選「
    否」），表示簽約時系爭房屋之屋況與該公司提供之展售照
    片無異，看不出臨路牆面會發生滲漏。另中信房屋負責本案
    銷售之相關人員也於96年10月30日臺南市政府消費者保護官
    所召開協商會議中表示，他們是依照被上訴人親筆填具之不
    動產說明書去作銷售解說，且與上訴人從看屋到簽約的整個
    過程中，僅能得知主臥室冷氣窗口因未作遮蔽導致雨水潑入
    ，致使該牆面有滲水痕跡及浴室牆面有一小塊壁癌，根本無
    從得知系爭房屋主體結構有滲漏水的狀況。
  2.又中信房屋銷售人員曲大舜向上訴人推銷系爭房屋時，表示
    被上訴人之開價為110萬元，另上訴人與中信房屋簽立之要
    約書，欲承購金額則為95萬元；被上訴人則於上開協商會議
    中表示其購入系爭房屋之價格為135萬元，嗣後於原審所提
    出之答辯書中則稱開價金額曾為138萬、150萬及130萬元，
    更於97年8月6日庭訊時改口為160萬元，然若被上訴人確開
    價138萬元，則此雙方價差已高達43萬元，已近開價金額三
    分之一之譜，依買賣常理推斷，銷售人員斷不可能繼續推銷
    甚至簽立要約書，賣方更不可能同意見面洽談，被上訴人父
    母也於上開協商會議中多次表示當時之開價即為110萬元，
    並親口證實「看屋時開價110萬元，後因主臥室冷氣窗未遮
    蔽導致木質裝潢浸水損壞部分降價至105萬元」、「在那邊
    簽字的時候，（上訴人）有說有沒有漏水，我跟他說沒有，
    這一點點給你處理，就一百」等語。
  3.故倘若真如被上訴人所言，簽約時曾因漏水瑕疵而進行大幅
    議價，則為何中信房屋銷售人員一再表示整個看屋過程無法
    得知漏水的情況，是在交屋後因8月份的大雨才會知道漏水
    問題？且上訴人於看屋簽約時曾一再詢問會不會漏水，被上
    訴人卻回答不會漏水、沒有漏水。中信房屋銷售人員亦於協
    商會議中表示，除了主臥室冷氣窗口潑水導致的裝潢損壞及
    客房冷氣窗右下角落細微裂痕外，被上訴人另並未提及有他
    處滲漏水。綜上，被上訴人於簽約時曾保證沒有漏水，卻於
    交屋後15日即發生臨路牆面嚴重滲漏水之瑕疵，而上訴人於
    簽約前根本無法查知系爭房屋臨路牆面會發生漏水等問題，
    是被上訴人應就系爭房屋因嚴重滲漏水，導致屋內積水所造
    成臨路牆面木造和室及木造廚具浸水腐爛發霉之毀損部分負
    瑕疵擔保責任。
(三)爰聲明：
  1.原判決廢棄。
  2.被上訴人應給付上訴人220,000元，及自起訴狀繕本送達翌
    日起至清償日止，按年息百分之五計算之利息。
二、被上訴人之抗辯，除與原判決記載相同者，茲引用外，補稱
    略以：
(一)被上訴人所填寫之房地產標的現況說明書（下稱現況說明書
    ），其內容雖有勾選無漏水情事，然此為被上訴人於95年9
    月間委託仲介公司銷售系爭房屋後，前往勘屋並無明顯漏水
    狀況，始簽定現況說明書。上訴人係於96年下半年後，才與
    仲介接洽並前往看屋，針對房屋現況實地勘查了解。而此委
    託銷售契約是上訴人開始尋求法律途徑後，事後跟仲介公司
    索取的，簽約前或當天皆無以此作為屋況情形之依據，況上
    訴人與仲介已多次勘屋，也明顯看到多處瑕疵及滲水痕跡，
    事後方以現況說明書所勾選者為其所知屋況，實屬推托之詞
    。
(二)針對房屋瑕疵及議價部分，證人曲大舜及戊○○都說明過，
    上訴人多次看屋都有清楚看到浴室壁癌、主臥及客房裂縫，
    牆壁油漆剝落及水痕等瑕疵，並提出未來需整修之理由來進
    行議價，房屋買賣非屬小事，怎可能看到多處瑕疵竟只針對
    其中一部分議價？被上訴人先前以130萬元購得系爭房屋，
    最初是欲以150萬元出售，96年4月與仲介簽定以138萬元為
    售屋價格。上訴人與仲介接洽看屋後開始議價，期間已經以
    系爭房屋有多處瑕疵及滲水情形要求降價為120萬元，後又
    稱油漆剝落及滲水情形後續會需要維修而要求再次降價，被
    上訴人因居住在高雄，原希望將瑕疵交給上訴人處理免除日
    後舟車勞頓，才降價以100萬元成交，當時已提及針對看得
    到及看不到的瑕疵均由上訴人自行處理，上訴人如今竟反悔
    不認，實不符誠信原則。
(三)上訴人於購屋後之96年8月中旬，反應有滲水情形，經被上
    訴人、仲介及友人一同前往查看後，僅牆壁上有較大之滲水
    痕跡，並無上訴人所說室內已積水如游泳池之情形。上訴人
    提出之房屋照片證物，與當時實地前往查看情況不符。另自
    中央氣象局統計之臺南市8月份雨量觀之，臺南市區10年來8
    月份降雨量，以96年度為最高，高達1138毫米，而該年8 月
    中旬即降下近900毫米之雨量，一般房屋均難免滲水情形，
    更何況已知有滲水現況之系爭房屋。
(四)並聲明：駁回上訴。
三、本院依民事訴訟法第271條之1規定準用第270條之1規定，整
    理並協議兩造簡化爭點結果，兩造不爭執事項及爭執要點如
    下：
(一)兩造不爭執之事項：
  1.兩造於96年7月3日簽訂買賣契約書，上訴人以總價100萬元
    向被上訴人購買系爭房屋，被上訴人已辦畢所有權移轉登記
    ，及上訴人已給付買賣價金。
  2.被上訴人係於95年9月9日委託中信房屋仲介公司出售系爭房
    地，委託售價為150萬元（如原審卷第51頁），當時並填寫
    房屋現況說明書（如原審卷第20頁）；嗣又分別於95年12月
    30日及96年3月1日延長委託期間，而填寫委託銷售契約內容
    變更同意書（如原審卷第52、53頁）。
  3.被上訴人於95年9月9日委託中信房屋仲介公司銷售系爭房地
    後，中信房屋仲介公司隨即前往系爭房屋拍照資為上網廣告
    照片（如原審卷第173頁）。
  4.上訴人與被上訴人簽約買受系爭房地前，曾經至少二次以上
    由中信房屋仲介公司人員帶看房屋。其中一次由證人曲大舜
    與上訴人前往；最後一次即簽約當日由證人曲大舜、戊○○
    及被上訴人之父親乙○○共同前往，二次看屋均至少花費1
    小時以上。上訴人亦曾經自行前往觀察系爭房屋週遭環境狀
    況。
  5.兩造於96年7月3日簽訂之買賣契約書（詳如原審卷第21至26
    頁所示），其上手寫部分是由代書陳淑鈴所填寫。有關於系
    爭房屋的瑕疵，是由上訴人告訴陳淑鈴之後，由陳淑鈴所填
    寫。
  6.被上訴人交付系爭房屋與上訴人後，因96年8月中旬期間曾
    有颱風過境而造成大量降雨（詳如原審卷第146至155頁），
    致系爭房屋客房及和式房對外牆壁發生滲漏水情況（如上訴
    人於97年9月24日提出並標示所攝位置之照片，照片外放，
    標示位置表如本院卷第60至62頁）。
(二)爭執事項：
  1.兩造就系爭房屋在簽訂買賣契約時，上訴人是否向代書陳淑
    鈴說明所有房屋瑕疵及代書是否全部依照上訴人之陳述所記
    載？
  2.被上訴人是否應對上訴人負物之瑕疵擔保責任？
  3.被上訴人是否應對上訴人負不完全給付之損害賠償責任？
四、本院之判斷
(一)按物之出賣人對於買受人，應擔保其物依第373條之規定危
    險移轉於買受人時無滅失或減少其價值之瑕疵，亦無滅失或
    減少其通常效用或契約預定效用之瑕疵。惟買受人於契約成
    立時，知其物有前條第1項所稱之瑕疵者，出賣人不負擔保
    之責。買受人因重大過失，而不知有前條第1項所稱之瑕疵
    者，出賣人如未保證其無瑕疵時，不負擔保之責。但故意不
    告知其瑕疵者，不在此限。民法第354條第1項、第355條分
    別定有明文。又所謂物之瑕疵係指存在於物之缺點而言，凡
    依通常交易觀念，或依當事人之決定，認為物應具備之價值
    、效用或品質而不具備者，即為物有瑕疵，此有最高法院73
    年台上字第1173號判例可資參照。換言之，買賣標的物是否
    屬於瑕疵，應視其契約所約定之價值、效用或品質而定，如
    無特別約定，則以通常交易觀念為準，而非概與新品相較，
    先予敘明。
(二)本件上訴人主張被上訴人應負物之瑕疵擔保及不完全給付之
    損害賠償責任，無非係以系爭房屋有無法於事前看屋時得知
    之嚴重滲漏水瑕疵、被上訴人所填具之房屋現況說明書表明
    系爭房屋無滲漏水狀況、以及被上訴人之父乙○○於看屋時
    曾告知上訴人系爭房屋不會漏水等情為其論據。惟查：
  1.證人曲大舜於原審時證稱：和上訴人去看過二、三次系爭房
    屋，每次都看一、二小時，也都看得很仔細，才開始議價；
    系爭房屋後面房間很明顯壁癌及裂痕，壁癌是在浴室那面牆
    ，裂縫在窗戶的位置，這些瑕疵上訴人還要處理，整修費用
    還要花費許多錢，所以才希望屋主降價（原審卷第164、165
    頁）；並於本院審理時到庭證稱：被上訴人的房屋是中古屋
    ，客房對外窗戶的該面牆上有一點裂縫，窗戶下方及左上方
    油漆顏色不一致的地方應該是有滲水情形，所以有補過漆，
    但無法看出該處有無壁癌；和室對外牆壁窗戶邊有一點水的
    痕跡，那是水從窗框水泥的部分滲水進來；每次都花1個小
    時將近2個小時的時間看屋，兩次將近三、四小時。上訴人
    看屋很仔細，還會做筆記並且聊聊天，例如像剛所說油漆修
    補部分，上訴人就會提出質疑；看屋時在進入之前會先看房
    屋的外觀，因為客房和和室房在房屋的後面，我們沒有到後
    面去看房屋的外觀，但是我們有打開客房的窗戶，看一下窗
    戶的外觀及看牆壁，當時看屋時，牆壁有如上訴人提出照片
    之龜裂，當時看到客房部分、窗戶、冷氣孔附近有修補的痕
    跡，客房及浴室隔間牆有壁癌，當時看到的壁癌是一塊油漆
    有點剝落，白白的像發霉的情形；第一次看屋就看到上開瑕
    疵，我們是建議上訴人再重新粉刷過給專業人士處理等語（
    本院卷第81、83至85頁）。另一名證人亦系爭房屋之銷售人
    員戊○○則於原審證稱：帶看時，我有去過一次，簽約時我
    也有在場，主臥室冷氣窗口沒有遮蔽且有看到水痕，浴室牆
    壁有壁癌，有些地方有油漆剝落（原審卷第166頁）；在本
    院則證稱：自原審卷附的系爭房屋廣告照片可見外牆的窗戶
    下方似乎有脫漆再補漆的情形，經過對照上訴人所提出照片
    ，可以發現原審卷附編號一、二照片窗戶左上方的牆壁上也
    有類似的情形，這部分牆壁應該有可能是俗稱壁癌的情況。
    我個人只有一次陪上訴人和曲大舜去看屋，至少花超過1小
    時的時間；看屋時所看到的系爭房屋瑕疵，主臥室的冷氣孔
    是最明顯的問題，其次就是客房外牆的壁癌、和室房窗框的
    水痕，以及客房與浴室隔間牆有壁癌，原審所說的「有些地
    方有油漆剝落」大部分是出現在對外窗戶的窗框部分，當時
    上訴人有提到這些部分，所以希望價格再低一點等語（本院
    卷第91至93頁）。
  2.據上開證人之證言可知，系爭房屋除系爭買賣契約書第9條
    第3項就標的物有無滲漏水部分記載「有滲漏水，共2處，位
    置在主臥室冷氣口滲水，客房外窗口」之瑕疵外，於上訴人
    前往看屋當時，尚存有客房及和室外側牆龜裂、浴室牆壁壁
    癌、客房窗戶上、下方有脫漆後補漆之痕跡、窗框部分油漆
    剝落、和室窗框有水痕等明顯可見之瑕疵。上訴人既於簽約
    前多次詳細查看系爭房屋，顯對系爭房屋存有上開瑕疵知之
    甚詳，而房屋之對外牆壁及窗戶，往往為下雨時最易發生滲
    漏水之處，上訴人既於看屋時已發現系爭房屋客房及和室外
    側牆龜裂、窗戶週遭有補漆、油漆剝落及水痕等跡象，應不
    難推知系爭房屋存有滲漏水及壁癌之瑕疵，是系爭買賣契約
    書雖僅記載上開二處滲漏水瑕疵，然上訴人於簽約購買系爭
    房屋，確已知悉系爭房屋尚存有其他滲漏水及壁癌之瑕疵。
  3.又被上訴人填寫之現況說明書上「建築改良物是否有滲漏水
    之情形」欄雖註明無滲漏水狀況，然上訴人係於勘查過系爭
    房屋並完成議價後，於簽約當日始看到現況說明書，此業經
    證人曲大舜證述綦詳（本院卷第87頁），復為上訴人所自承
    （見上訴人97年1月29日民事補充理由狀，原審卷第54頁）
    ，則上訴人對系爭房屋現況之了解，顯非依據該現況說明書
    上之記載，而係本於其親自勘屋之所見而來，故現況說明書
    上記載為何，均不影響上訴人對系爭房屋現況之認定，自不
    得僅以現況說明書勾選系爭房屋並無漏水，即認上訴人保證
    系爭房屋具有不漏水之品質。再者，系爭房屋為一屋況較老
    舊的中古屋，按諸一般常情，房屋於興建後，於使用期間難
    免因氣候、地震等大自然力量及人為使用而造成一定程度之
    損害，不論房屋原所有人如何維護，亦無法擔保使用年限久
    遠之房屋絕不漏水或滲水，是中古屋之屋況難與新屋相比擬
    ，此應為中古屋交易中習知之常識，故除非有明確之特約，
    否則應認中古屋之出賣人所負之擔保責任，僅在擔保房屋交
    付時，具有中古屋通常之效用。而證人曲大舜於本院審理時
    證稱：上訴人有問我是否有漏水，我的答案是沒有漏水，因
    為在我們公司受託期間內的確沒有漏水等語（本院卷第88頁
    ）；再參酌卷附臺南氣象站逐日雨量資料，96年8月1日至同
    月15日之累積雨量為764.6毫米，僅此半月之累積雨量，已
    較95、96年其餘各月之單一月份累積雨量為高，綜合前揭證
    人所言及雨量資料以觀，系爭房屋雖於96年8月中旬出現滲
    漏水之情形，然可能係因當月之超常雨量所致，尚不能認其
    往日即曾發生滲漏水狀況；是以，縱被上訴人之父乙○○曾
    對上訴人表示系爭房屋沒有漏水，亦應僅在表明系爭房屋過
    去未曾發生漏水情事，仍不能認為係保證系爭房屋具有在任
    何氣候狀況下均不會漏水之品質。且上訴人既已知悉系爭房
    屋具有上述瑕疵，自應認其對系爭房屋於遭逢豪大雨、颱風
    等惡劣氣候時，會發生滲漏水之情況，已有所預見。是依據
    上訴人上述主張，仍不能推論本件被上訴人有保證系爭房屋
    絕對不漏水之事實。
(三)綜上，上訴人既於契約成立時，已知悉系爭房屋存有上開瑕
    疵，被上訴人亦未保證系爭房屋具有絕不漏水之品質，則依
    首開法條及判例意旨，出賣人即被上訴人就系爭房屋之上開
    瑕疵，不負擔保之責，上訴人自不得以系爭房屋有物之瑕疵
    請求損害賠償。
(四)復按以給付特定物為標的者，出賣人就其交付之買賣標的物
    有應負擔保責任之瑕疵，須其瑕疵係於契約成立後始發生，
    且因可歸責於出賣人之事由所致者，則出賣人除負物之瑕疵
    擔保責任外，固應同時構成不完全給付之債務不履行責任。
    茍於契約成立時，瑕疵即已存在，出賣人倘以現狀交付之，
    即屬依債務本旨而為給付，尚不構成不完全給付，斯時，買
    受人僅得依物之瑕疵擔保對出賣人有所請求，此有最高法院
    77年4月19日77年度第7次民事庭會議決議（一）意旨可供參
    照。系爭房屋滲漏水及壁癌之瑕疵，係於簽訂買賣契約及交
    屋時即已存在，已如前述，則依前開說明，上訴人以系爭房
    屋有滲漏水瑕疵之理由，請求被上訴人負擔不完全給付之損
    害賠償責任，於法顯有未合，並非可取。
五、綜上所述，上訴人依買賣契約瑕疵擔保及不完全給付之債務
    不履行責任，請求被上訴人給付220,000元及自起訴狀送達
    翌日起自清償日止，按週年利率百分之五計算之利息，於法
    無據，不應准許。原審為上訴人敗訴之判決，核無違誤，上
    訴意旨指摘原判決不當，求予廢棄改判，為無理由，應予駁
    回。
六、末按法院為終局判決時，應依職權為訴訟費用之裁判；又訴
    訟費用，由敗訴之當事人負擔，民事訴訟法第87第1項、第
    78條分別定有明文，本件上訴人之上訴為無理由，本院爰依
    職權核定本件訴訟費用為3,480元，應由敗訴之上訴人負擔
    ，爰確定如主文第2項所示。
七、本件判決結果已臻明確，兩造其餘主張與攻擊防禦方法並證
    據資料，經本院審酌後，認對判決結果不生影響，爰不逐一
    論述，附此說明。
八、據上論結，本件上訴為無理由，依民事訴訟法第436條之1第
    3項、第449條第2項、第78條、第87條第1項，判決如主文。
中    華    民    國    98    年    10    月    28    日
      民事第三庭  審判長法  官  杭起鶴
                        法  官  伍逸康
                        法  官  張玉萱
以上正本證明與原本無異。
本件不得上訴。
中    華    民    國    98    年    10    月    28    日
                        書記官  張晶瑩


司法院資訊處製作；財團法人民間司法改革基金會備份。
